【裁判字號】    99,事聲,127
【裁判日期】    990630
【裁判案由】    消債聲明異議
【裁判全文】
臺灣高雄地方法院民事裁定             99年度事聲字第127號
異  議  人  遠東國際銀行股份有限公司
法定代理人  甲○○
相  對  人  乙○○
上列當事人因消費者債務清理事件，對於民國99年1 月26日本院
97年度司執消債更字第308 號裁定聲明異議，本院裁定如下：
    主  文
原裁定廢棄。
    理  由
一、異議意旨略以：相對人即債務人乙○○更生事件，雖經本院
    於民國99年1 月26日以97年度司執消債更字第308 號更生事
    件裁定，認可相對人所提出按月還款新台幣（下同）1 萬元
    、償債年限8 年，合計清償債務總額為96萬元、還款成數
    74.39 ％之更生方案（下稱系爭更生方案）。惟相對人名下
    有房地各1 筆，經鑑定價值為327 萬4,380 元，雖該房地經
    設定最高限額抵押權，惟該擔保之債務餘額僅剩150 萬
    2,030 元，如經換價，扣除後仍有餘額177 萬2,350 元，與
    系爭更生方案清償總額96萬元相較，其無擔保及無優先權債
    權受償總額，顯低於法院裁定開始更生程序時，依清算程序
    所得受償之總額，且低於債務人聲請更生前2 年間，可處分
    所得扣除自己及依法應受其扶養者所必要生活費用之數額，
    而違反消費者債務清理條例第64條第2 項第3 、4 款所規定
    之情形，自不應認可其更生方案等語。
二、按「債務人有薪資、執行業務所得或其他固定收入，法院認
    更生方案之條件公允者，得不經債權人會議可決，逕依債務
    人之聲請或依職權以裁定認可更生方案」、「有下列情形之
    一者，法院不得為前項之認可：(二)無擔保及無優先權債權受
    償總額，顯低於法院裁定開始更生程序時，依清算程序所得
    受償之總額。(四)無擔保及無優先權債權受償總額，低於債務
    人聲請更生前2 年間，可處分所得扣除自己及依法應受其扶
    養者所必要生活費用之數額」，消費者債務清理條例第64條
    第1 項及第2 項第2 、4 款定有明文。
三、經查：
（一）相對人前因積欠各金融機構等債權人無擔保債務合計129
      萬0,552 元，已不能清償債務，聲請本院准予更生，經本
      院審理後，認其聲請有據，於97年10月30日以97年度消債
      更字第1537號裁定准予更生在案，有該裁定書附卷可按。
（二）相對人名下有坐落高雄市○○區○○段107 地號及其上同
      段2194建號之土地及建物各1 筆，經鑑定價值為327 萬
      4,380 元一情，有相對人財產歸屬資料清單、坐落高雄市
      苓雅區○○段107 地號及其上同段2194建號之土地及建物
      登記謄本在卷可稽（見本院97年度消債更字第1537號卷第
      31 、34-36 7頁），並經本院職權調取本院97年度司執字
      第94969 號執行卷，復向黎偉良建築師事務所函調上開房
      地鑑估日期為97年11月7 日之鑑定報告附於本院卷可憑。
（三）按房地價值如何，有其客觀性，須綜合其建築結構、方位
      格局、使用年限、法令限制、地段好壞、市場機制等各項
      因素予以推估鑑定。惟該客觀價值是否等同於實際交易之
      主觀價格，則尚待取決於當事人是否需款或求地孔急，或
      買賣方式、出售管道、經濟榮枯乃至具體交涉之議價能力
      等浮動原因，結果或高於客觀價值，然有時無法脫手，賤
      價求售，亦所在多有，尚難一概而論。本件爭點涉及相對
      人所有房地資產數額之認定，足以影響系爭更生方案是否
      可能有不應認可之法定原因，自應求得具體適用之標準，
      以為判斷之準據。本院認為如不動產業經客觀公正之專業
      第三者予以鑑定，該鑑定所獲得之結果，原則上即為該不
      動產之客觀資產價值，但如有相當事證，足認該不動產實
      際換價後，應有更高或更低之金額，則應將該實際換價可
      得之價格納入考量，又如未經鑑定或無任何事證顯示該不
      動產之客觀價值或主觀價格，則土地部分，應以公告現值
      核計，房屋部分，則以課稅現值計算，如此當較符合消費
      者債務清理條例第64條第2 項第2 款、第4 款所規定「依
      清算程序所得受償之總額」及「可處分所得」之立法旨趣
      ，俾以兼顧調和債務人與債權人雙方之利益。
（四）本件相對人因不能清償債務，經異議人聲請拍賣其所有之
      上開房地，嗣因本院裁定准予相對人開始更生程序，異議
      人乃撤回其聲請，而該房地執行程序中，黎偉良建築師事
      務已就上開房地受託為價值之鑑定，則該房地既已有客觀
      第三者為公正之鑑定，該鑑定所得結論自足為上開房地客
      觀價值之重要參考，依上說明，尚不得再以土地公告現值
      及房屋課稅現值為價值衡量之標準。是本件相對人所有上
      開房地之資產，自應以327 萬4,380 元為核算標準。據此
      ，相對人之房地資產總值合計為327 萬4,380 元，經扣除
      該房地尚餘存之抵押債務150 萬2,030 元（參見原審卷附
      台灣中小企業銀行股份有限公司97年11月21日陳報債權聲
      請狀）後，尚有餘額177 萬2,350 元之資產價值，而屬經
      清算換價程序後各無擔保債權人得受償之總額，可以認定
      。然本件系爭更生方案各無擔保債權人得受償之總額僅有
      96萬元，顯低於上開相對人之無擔保債權人依清算程序所
      得受償之總額，是異議人主張系爭更生方案有違消費者債
      務清理條例第64條第2 項第2 款規定之情形，尚非無據。
四、綜上所述，本件系爭更生方案有消費者債務清理條例第64條
    第2 項第2 款法定不應認可之情形，原審遽為逕予認可之裁
    定，尚有未合。從而異議人不服原審裁定，提起本件異議，
    為有理由，爰廢棄原裁定，並由本院民事執行處另為適法之
    處理。
五、依消費者債務清理條例第15條，民事訴訟法第240 條之4 第
    3 項，裁定如主文。
中    華    民    國    99    年    6     月    30    日
                  民事第三庭  法  官  李嘉益
以上正本證明與原本無異。
如不服本裁定，應於送達後10日內向本院提出抗告狀（並按他造
當事人之人數附繕本），並繳納裁判費新台幣1,000 元。
中    華    民    國    99    年    6     月    30    日
                              書記官  陳瓊芳

司法院資訊處製作；財團法人民間司法改革基金會備份。
